【裁判字號】    92,訴,1621
【裁判日期】    921201
【裁判案由】    所有權移轉登記
【裁判全文】
臺灣板橋地方法院民事判決  九十二年度訴字第一六二一號
    原      告  丁○○
                己○○
                辛○○
                丙○○
                戊○○
    共      同
    訴訟代理人  陳信宏律師
                舒正本律師
                甲○○      住.
    被      告  庚○○      住台北縣樹林市○○街一二四巷七號
                壬○○○    住台北縣樹林市○○街一一０號
                乙○○      住台北縣樹林市○○街一一０號
                癸○○      住台北縣樹林市○○街一二四巷十六號
                子○○      住台北縣樹林市○○街一二四巷十六號
    共      同
    訴訟代理人  詹益煥律師
右當事人間請求所有權移轉登記事件，本院判決如左：
    主    文
原告之訴駁回。
訴訟費用由原告負擔。
    事    實
甲、原告方面：
一、聲明：(一)被告庚○○應將坐落台北縣樹林市○○段第一０九三地號土地暨其地上
    物一三七五建號、門牌為台北縣樹林市○○街一二四巷七號本國式加強磚造房屋
    面積各四十五分之一移轉予原告。(二)被告庚○○應將坐落台北縣樹林市○○段第
    一０八０、一０八一地號土地各移轉四十五分之一予原告。(三)被告壬○○○應將
    坐落台北縣樹林市○○段第一０八二地號土地九分之一移轉予被告乙○○，被告
    乙○○應各移轉四十五分之一予原告。(四)被告癸○○、子○○應將坐落台北縣樹
    林市○○段第一０八三地號土地九分之一移轉予被告乙○○，被告乙○○應各移
    轉四十五分之一予原告。(五)被告癸○○、子○○應將坐落台北縣樹林市○○段第
    一０八四、一０八五地號土地九分之一移轉予被告庚○○，被告庚○○應各移轉
    四十五分之一予原告。
二、陳述：
    (一)原告之先祖鄭國榮育有三子六女，即長子鄭火潭、次子乙○○、三子鄭火古、
      長女游鄭蕊、次女高鄭菜、三女王鄭款、四女蔡鄭雪、五女白鄭秀、六女鄭美
      ，鄭火潭為原告之父早逝，由原告五人繼承，被告庚○○為乙○○之子，被告
      壬○○○為乙○○之配偶，被告子○○、癸○○為鄭國榮之子。
    (二)鄭國榮晚年將鄭家產業交乙○○管理，六十九年九月二十八日成立「鄭家有關
      產業依下述辦法處理」文件後，於六十九年十月三十一日去世。被告乙○○、
      庚○○等將鄭國榮生前信託財產任意移轉或抵押予第三人，破壞其他繼承人之
      權益。按鄭家產業屬鄭國榮所有，鄭國榮生前信託登記於被告庚○○名下，即
      鄭國榮為委託人，庚○○為受託人，原告本於繼承之法律關係取得鄭國榮委託
      人之地位，以起訴狀之送達以代終止信託關係之意思表示，鄭國榮之繼承人九
      人，鄭火潭之應繼分為九分之一，原告五人平均繼承各為四十五分之一。
三、證據：提出「鄭家有關產業依下列辦法處理」文件、土地及地上物登記謄本等件
    為證。
乙、被告方面：
一、聲明：原告之訴駁回。
二、陳述：原告主張依繼承之法律關係取得委託人之地位，既係遺產之繼承，而鄭國
    榮之遺產迄未辦理繼承，遑論辦理遺產分割，即屬全體繼承人公同共有，被告繼
    承鄭國榮育有三子六女，除原告五人因其父鄭火潭早於祖父鄭國榮去世代位繼承
    外，尚有長女游鄭蕊、次女高鄭菜、三女王鄭款、四女蔡鄭雪、五女白鄭秀、六
    女鄭美，及後於鄭國榮去世之三子鄭火古之妻與子女為繼承人，原告未取得其他
    公同有共人之同意，為當事人不適格。
三、證據：未提出任何證據可供本院審酌。
    理    由
壹、程序方面：
    (一)按關於公同共有物之處分及其他之權利行使，除公同共有關係所由規定之法律
      或契約另有規定外，固應得公同共有人全體之同意。惟在實例上，公同共有人
      僅存二人，一人所在不明，無法取得其同意，則其餘一人得就公同共有物之全
      部行使其權利（司法院院字第一四二五號解釋參照）。又公同共有物被一部分
      公同共有人為移轉物權之處分，事實上無法得該為處分行為之公同共有人之同
      意，以請求救濟，此時，亦得由處分行為人以外之公同共有人全體之同意行使
      公同共有物之權利（最高法院三十二年度上字第一一五號、三十七年度上字第
      六九三九號判例參照）。本件李坤灶之另一繼承人李妙華與兩造係兄弟姊妹，
      誼屬至親，利害關係密切，若李妙華故意不予同意或不願同為原告，依上開解
      釋及判例同一法理，被上訴人提起本件訴訟，應無當事人不適格之問題。最高
      法院八十五年度台上字第一六一號判決著有明文。查鄭國榮產業之繼承人除兩
      造外，尚有游鄭蕊、高鄭菜、王鄭款、蔡鄭雪、白鄭秀、鄭美、鄭簡玉蘭、鄭
      景文、鄭景禎、鄭景華、鄭景玲、鄭景梅、鄭景云，本院將原告於九十二年九
      月四日所提出之裁定追加原告聲請狀送達兩造以外之繼承人表示意見，游鄭蕊
      、高鄭菜、王鄭款、蔡鄭雪、白鄭秀、鄭美鄭簡玉蘭、鄭景文、鄭景禎、鄭景
      華、鄭景玲、鄭景梅、鄭景云均提出陳述意見狀，表示不同意追加為原告，揆
      諸前揭判決要旨，縱係處分公同共有物或行使公同共有物之其他權利，亦不生
      當事人不適格問題。況本件原告係請求被告等人移轉系爭房地之應有部分予原
      告，就原告所為訴之聲明而觀，本非屬處分公同共有物或行使公同共有物之其
      他權利，茍追加其他繼承人為原告，追加之原告亦因無法為應受判決事項之聲
      明，而遭法院以起訴不合程式為由裁定駁回。因此，原告於九十二年九月四日
      具狀聲請裁定追加兩造以外之其他繼承人為原告，顯無理由，應予駁回。
    (二)次按攻擊或防禦方法，除別有規定外，應依訴訟進行之程度，於言詞辯論終結
      前適當時期提出之，民事訴訟法第一百九十六條定有明文。查原告於本院諭知
      言詞辯論終結後，始於九十二年十二月廿五日提出準備書狀追加備位聲明，請
      求確認原告對於訴之聲明(一)至(五)所示之房地具有四十五分之一之應繼承分，理
      由略以：系爭房地係借名登於被告乙○○、庚○○名下，鄭國榮去世後，借名
      契約之法律關係當然消滅，鄭國榮之繼承人即原告得以主張系爭房地為鄭國榮
      所有，並據以請求被告移轉所有權登記云云，因係在本件言詞辯論終結後始向
      本院提出，依法本院即不得予審酌。況原告主張系爭房地借名登記於被告乙○○、庚○○名下縱屬實在，則借名契約法律關係消滅後鄭國榮之全體繼承人係
      共同繼承所有物返還請求權，於系爭房地未登記為全體繼承人公同共有前無從
      認全體繼承人已取得系爭房地之所有權。因此，原告請求確認其對於系爭房地
      具有四十五分之一之應繼分，亦顯無理由，本院認無再開言詞辯論審酌原告備
      位聲明之必要，附此敘明。
貳、實體方面：
一、本件原告起訴主張：如訴之聲明(一)至(五)所示之房屋與土地原係鄭國榮所有，分別
    信託登記於被告庚○○與乙○○名下，原告以起訴狀之送達代終止信託關係之意
    思表示，並請求被告庚○○、乙○○將系爭房地之應有部分四十五分之一移轉登
    記於原告云云。
二、按繼承人有數人時，在分割遺產前，各繼承人對於遺產全部為公同共有，繼承人
    得隨時請求分割遺產，民法第一千一百五十一條、第一千一百六十四條前段定有
    明文，是繼承人欲終止其間之公同共有關係，惟有以分割遺產之方式為之。終止
    遺產之公同共有關係，應以分割方式為之，將遺產之公同共有關係終止改為分別
    共有關係，性質上遺屬分割遺產方法之一，而共有物之分割並無土地法第三十四
    條之一第一項之適用（最高法院七十四年台上字第二五六一號判例參照），故欲
    將遺產之公同共有關係變更（即分割）為分別共有關係，依民法第八百二十八條
    第二項規定，應經全體共有人同意始得為之（土地登記規則第二十大條亦明定繼
    承之土地應登記為公同共有；經繼承人全體同意者，得登記為分別共有）。最高
    法院八十二年度台上字第七四八號判決著有明文。復按共同繼承之遺產在分割以
    前，應為各繼承人公同共有，如公同共有人中之一人或數人，以其他公同共有人
    處分公同共有物為無效，對於主張因處分而取得權利之人，雖非不可提起確認該
    物仍屬公同共有人全體所有之訴，但提起確認自己部分公同共有權存在或交還自
    己部分之訴，則為法所不許，最高法院三十七年上字第七三０二號判例亦著有明
    文。
三、經查原告起訴主張如訴之聲明(一)至(五)所示之房地與土地係鄭國榮之產業，分別信
    託登記於被告乙○○、庚○○名下縱屬真實，則鄭國榮去世後其委託人之地位即
    應由全體繼承人共同繼承，原告未經全體繼承人之同意終止信託關係，依法自不
    生效力，其請求被告乙○○、庚○○移轉系爭房地之應有部分四十五分之一予原
    告，已屬無據。況系爭房地未經遺產分割，亦未經全體共有人同意將公同共有關
    係變更為分別共有關係，揆諸前揭最高法院判決及判例要旨，原告自不得請求將
    系爭房地相當於應繼分之應有部分移轉登記於自己名下。
四、綜上所述，原告之訴依其所訴之事實，在法律上顯無理由，應予駁回。
五、結論：原告之訴為無理由，依民事訴訟法第七十八條判決如主文。
中      華      民      國    九十二    年    十二      月    卅一      日
                                臺灣板橋地方法院民事第三庭
~B法      官  何君豪
右為正本係照原本作成
如對本判決（除理由欄壹(一)之記載外）上訴，須於判決送達後廿日內向本院提出上訴
狀
本判決理由欄壹(一)之記載，其性質係屬裁定，如對該部分不服，須於判決送達後十日
內向本院提出抗告狀
中      華      民      國    九十二    年    十二      月    卅一      日
~B法院書記官  蕭興南


司法院資訊處製作；財團法人民間司法改革基金會備份。
